臺灣高等法院高雄分院民事判決
111年度上易字第16號
上  訴  人  黃茂森  
被  上訴人  劉淑華  
訴訟代理人  陳清朗律師
上列當事人間請求塗銷抵押權登記事件，上訴人對於中華民國11
0年11月18日臺灣屏東地方法院110年度訴字第250號第一審判決
提起上訴，本院於111年8月3日言詞辯論終結，判決如下：
    主      文
上訴駁回。
第二審訴訟費用由上訴人負擔。
    事實及理由
一、上訴人經合法通知未於言詞辯論期日到場，核無民事訴訟法
    第386條所列各款情形，爰依被上訴人之聲請，由其一造辯
    論而為判決。
二、被上訴人主張：上訴人與訴外人即伊前夫曹文種因屏東縣○○
    鎮○○段000地號土地（下稱大光段土地）衍生借款、移轉登
    記及售地等糾葛，對伊及曹文種提起損害賠償訴訟，經本院
    以106年度重上字第118號判決，命曹文種應給付上訴人新臺
    幣（下同）900萬元本息，並駁回上訴人對伊之請求，上訴
    人就其敗訴部分提起第三審上訴，經最高法院駁回上訴確定
    在案（以下合稱系爭前案）。詎上訴人竟於民國109年12月1
    6日晚間7時許，偕3位姓名年籍不詳之男子前往伊位在屏東
    縣○○市○○○巷000弄00號之住處，要求伊交付出售大光段土地
    所得價款3,000萬元予上訴人，經伊表明售地款已悉數遭訴
    外人黃勝安取走後，上訴人隨即要求伊陪同前往向黃勝安求
    證，伊遂於同年月17日偕上訴人前往車城鄉拜訪黃勝安，然
    而上訴人仍要求伊提出所有之附表所示房地（以下合稱廣東
    路房地）所有權狀、印鑑章、印鑑證明，配合上訴人辦理抵
    押權設定登記。伊不得已於109年12月18日將前開文書、印
    鑑章交予上訴人，上訴人則於同年月21日持之辦理如附表「
    他項權利標示」欄所示抵押權（下稱系爭抵押權）設定登記
    ，並於同年月24日辦畢登記事宜。惟兩造實無系爭抵押權所
    擔保之109年12月21日金錢借貸關係存在（下稱系爭借貸關
    係），系爭抵押權因欠缺從屬性，係屬無效，且伊財產上之
    不安狀態得以確認判決除去之，爰訴請確認系爭抵押權所擔
    保之債權不存在，並依民法第767條第1項中段規定，請求上
    訴人塗銷系爭抵押權設定登記等語。並聲明：㈠確認系爭抵
    押權所擔保之債權不存在。㈡上訴人應塗銷系爭抵押權設定
    登記。
三、上訴人則以：曹文種將伊所有之大光段土地占為己有，並移
    轉登記於被上訴人名下，被上訴人明知上情，竟賤賣大光段
    土地得款3,000萬元，嗣伊於109年間向被上訴人商討處理之
    道，被上訴人則稱售地款已遭黃勝安騙取一空，復提議願提
    出廣東路房地設定系爭抵押權，以擔保伊之債權，並授權伊
    得出售廣東路房地以彌補損失，伊對被上訴人確有損害賠償
    債權存在，且系爭抵押權設定登記係出於兩造合意所為，只
    不過伊因不諳法律，於辦理設定登記時，逕依恆春地政事務
    所服務台人員之建議，將系爭抵押權所擔保之損害賠償債權
    誤載為「109年12月21日金錢借貸」。惟伊對被上訴人既有
    損害賠償債權存在，系爭抵押權之從屬性即無欠缺，自不受
    前開誤載所影響，系爭抵押權仍屬有效存在。被上訴人請求
    確認系爭抵押權所擔保之債權不存在，並塗銷系爭抵押權設
    定登記，為無理由等語置辯。
四、原審判決確認系爭抵押權所擔保之債權不存在，並命上訴人
    塗銷系爭抵押權設定登記。上訴人不服，提起上訴，於本院
    聲明：㈠原判決廢棄。㈡被上訴人在第一審之訴駁回。被上訴
    人則聲明：上訴駁回。　 
五、兩造不爭執事項（見本院卷第154至156、218頁）：
  ㈠被上訴人與曹文種原為夫妻，於96年10月2日離婚。
  ㈡被上訴人為廣東路房地之所有權人。
  ㈢屏東地政事務所於109年12月21日以恆屏跨字第000100號收件
    ，就廣東路房地設定系爭抵押權如附表「他項權利標示」欄
    所示，並於同年月24日辦畢設定登記。
  ㈣系爭抵押權設定登記係由上訴人身兼被上訴人之代理人，親
    自辦理。
  ㈤系爭抵押權設定登記所使用之被上訴人印鑑證明為真正。
  ㈥被上訴人於109年12月21日簽立授權書1紙，記載：伊因與上
    訴人間之金錢債務糾紛，將伊所有之廣東路房地以300萬元
    授權上訴人代為出售，以買賣價金清償積欠上訴人之債務，
    授權期間自109年12月21日起至110年4月30日止（惟兩造就
    被上訴人是否遭脅迫簽署及該授權內容真正與否，仍有爭執
    ）。
  ㈦被上訴人於101年3月14日書立字條1紙，記載「茲收到黃勝安
    本人支票1只，票號SN0000000，金額壹仟伍佰萬元正，雙方
    約定101年3月18日歸還壹仟伍佰萬元正」等語，交付上訴人
    收執（惟兩造就被上訴人是否遭脅迫簽署及該字據內容真正
    與否，仍有爭執）。
  ㈧訴外人林政彥將其所有之大光段土地借名登記在上訴人名下
    ，嗣於97年7月4日以買賣為原因，移轉登記為曹文種所有，
    曹文種則於100年6月28日以買賣為原因，將前開土地移轉登
    記為被上訴人所有，被上訴人再於101年3月1日以買賣為原
    因，將大光段土地移轉登記為訴外人王韻湘所有。王韻湘則
    於102年11月20日以買賣為原因，將前開土地移轉登記為訴
    外人廖慕儒所有。
  ㈨被上訴人以3,000萬元將大光段土地售予王韻湘。
六、本件爭點為：㈠系爭抵押權所擔保之債權是否存在？系爭抵
    押權是否因欠缺從屬性而無效？㈡被上訴人依民法第767 條
    第1 項中段規定，請求塗銷系爭抵押權設定登記，有無理由
    ？茲將本院判斷分述如下：
  ㈠系爭抵押權所擔保之債權是否存在？系爭抵押權是否因欠缺
    從屬性而無效？
　⒈按確認法律關係不存在之訴，如被告主張其法律關係存在時
    ，應由被告負舉證責任。抵押權為擔保物權，以擔保之債權
    存在為前提，倘擔保債權並未發生，抵押權即失所附麗，縱
    有抵押權登記，亦屬無效，抵押人得請求塗銷。而一般抵押
    權成立上之從屬性，僅關乎該抵押權之效力，且當事人為借
    款債務設定一般抵押時，先為設定登記，再交付金錢之情形
    ，所在多有，自不得因已為設定登記，即反推已交付金錢或
    指已交付金錢為常態事實。故抵押人主張借款債權未發生，
    而抵押權人予以否認者，依首開說明，仍應由抵押權人負舉
    證責任。最高法院著有103年度台上字第393號判決要旨足參
    。
　⒉被上訴人主張系爭抵押權所擔保之系爭借貸關係不存在，上
    訴人則抗辯：系爭抵押權所擔保者，實為伊因被上訴人出售
    大光段土地，對被上訴人取得之損害賠償債權，不過誤載為
    系爭借貸關係云云。經查，兩造間確無系爭借貸關係存在之
    事實，業據上訴人自承：伊因不諳法律及登記實務，一時疏
    忽，而錯誤登記為金錢借貸法律關係等語在卷（見本院卷第
    15頁），堪認系爭抵押權所擔保之系爭借貸關係並不存在。
    再者，上訴人抗辯被上訴人願以出售廣東路房地所得價款，
    賠償上訴人因喪失大光段土地之損失，並提供廣東路房地設
    定系爭抵押權，以擔保上訴人之債權云云。惟按不動產物權
    之移轉或設定，應以書面為之，民法第760條定有明文，系
    爭抵押權設定契約書既已載明該抵押權所擔保之債權種類及
    範圍係「109年12月21日金錢借貸」（見原審卷㈠第37、71頁
    ），自不及於其他，上訴人前開抗辯亦非可採。
　⒊綜上，兩造間既無系爭抵押權所擔保之債權存在，系爭抵押
    權即失所附麗，縱經辦畢設定登記，仍屬無效，依首揭規定
    及說明，上訴人請求確認系爭抵押權所擔保之債權不存在，
    為有理由。
　㈡被上訴人依民法第767條第1項中段規定，請求塗銷系爭抵押
    權設定登記，有無理由？
    按所有人對於妨害其所有權者，得請求除去之。民法第767
    條第1項中段定有明文。查：
　⒈被上訴人現經登記為廣東路房地所有權人之事實，為兩造所
    不爭執，堪認被上訴人為廣東路房地之所有人。至於上訴人
    另以兩造於110年1月5日就廣東路房地簽立買賣契約，由上
    訴人以債作價300萬元，向被上訴人買受廣東路房地為由，
    訴請被上訴人移轉廣東路房地所有權予上訴人，經原法院於
    111年6月30日以110年度訴字第533號判決，命被上訴人將廣
    東路房地移轉登記予上訴人，固據上訴人提出前開判決書為
    憑（下稱另案判決，見本院卷第241頁），惟被上訴人已就
    另案判決聲明不服，提起上訴（見本院卷第276頁），另案
    判決既尚未確定，即不生廣東路房地所有權異動之效果，被
    上訴人以前開房地所有權人之地位，以其所有權受妨害為由
    ，提起本件訴訟，仍具訴之利益。
　⒉又被上訴人為廣東路房地所有權人，其所有權因設定系爭抵
    押權致生負擔，惟系爭抵押權因失所附麗而無效，業經本院
    審認如前，被上訴人之所有權圓滿狀態因系爭抵押權設定登
    記而受妨害，被上訴人依民法第767條第1項中段規定，請求
    塗銷系爭抵押權設定登記，為有理由。
七、綜上所述，被上訴人依民法第767條第1項中段之規定，請求
　　㈠確認系爭抵押權所擔保之債權不存在；㈡上訴人應將系爭
　　抵押權設定登記塗銷，均為有理由，應予准許。原審為上訴
    人敗訴之判決，於法並無不合。上訴意旨猶執前詞指摘原判
    決不當，求予廢棄改判，為無理由，應駁回上訴。
八、本件事證已臻明確，兩造其餘之攻擊或防禦方法及所用之證
    據，經本院斟酌後，認為均不足以影響本判決之結果，爰不
    逐一論列，附此敘明。
九、據上論結，本件上訴為無理由，依民事訴訟法第463條、第3
    85條第1項前段、第449條第1項、第78條，判決如主文。
中　　華　　民　　國　　111 　年　　8 　　月　　24　　日
                            民事第六庭    
                                審判長法  官  魏式璧
                                      法  官  郭慧珊
                                      法  官  賴文姍
以上正本證明與原本無異。
本件不得上訴。
中　　華　　民　　國　　111 　年　　8 　　月　　24　　日
                                      書記官  許珈綺
附表
編號 不動產標示 所有權人 應有部分 他項權利標示 （見原審卷㈠第65頁抵押權設定登記申請書） 1 屏東市○○段000地號土地（見原審卷㈠第33頁土地登記謄本） 劉淑華（即被上訴人） 10萬分之1257 屏東縣恆春地政事務所於109年12月21日以109年恆屏跨字第000100號收件，就左列土地、房屋辦理第一順位抵押權設定登記，內容如下： ⒈權利種類：普通抵押權。 ⒉抵押權人：黃茂森（即上訴人）。 ⒊設定義務人及債務人：劉淑華。 ⒋擔保債權總金額：350萬元。 ⒌擔保債權種類及範圍：109年12月21日金錢借貸。 ⒍清償日期：110年12月20日。 ⒎利息、遲延利息、違約金：均無。　　　　 2 同上地段建號1559號，即門牌號碼屏東市○○路0000巷00號6樓之1房屋（見原審卷㈠第37頁建物登記謄本） 同上 1分之1